【裁判字號】    94,上,241
【裁判日期】    950718
【裁判案由】    撤銷無償贈與行為等
【裁判全文】
臺灣高等法院臺中分院民事判決           94年度上字第241號
上  訴  人  甲○○
                        巷六號
上  訴  人  丁○○
                        巷六號
前列二人共同
訴訟代理人  葉天昱律師
前列二人共同
訴訟代理人  丙○○
                        樓
被上訴人    乙○○
                        巷六號
訴訟代理人  李世才律師
上列當事人間請求撤銷無償贈與行為等事件，上訴人對於中華民
國94年6月7日臺灣苗栗地方法院93年度重訴字第81號第一審判
決提起上訴，本院於民國95年6月27日言詞辯論終結，判決如下
：
    主      文
上訴駁回。
第二審訴訟費用由上訴人甲○○負擔十分之七，餘由上訴人丁○
○負擔。
    事實及理由
一、被上訴人起訴主張：上訴人甲○○於民國（下同）80年11月
    5 日將其所有坐落苗栗縣大湖鄉○○段4之4地號土地（下稱
    系爭土地）應有部分1/4即面積3381平方公尺內之2940平方
    公尺（即0.20 00甲），以總價新臺幣（下同）1,000,000元
    之價格出賣予被上訴人，被上訴人已付清買賣價金。嗣因雙
    方有互換土地之意願，即被上訴人欲將所有同段807地號土
    地應有部分及上開其向上訴人甲○○購買之同段4之4地號土
    地應有部分，與上訴人甲○○所有明湖段649、603地號土地
    應有部分相互交換。為此，被上訴人乃委託上訴人甲○○代
    為向苗栗縣政府領取被上訴人另筆明湖段650地號土地因台
    三線拓寬徵收之土地補償費1,127,879元，約明如確定互換
    土地，被上訴人即以上開補償費補貼上訴人甲○○，惟其後
    上訴人甲○○稱家人反對互換土地，是以上開互換土地之契
    約並未成立。詎上訴人甲○○於上開互換土地契約未能成立
    後，非但拒不將代領之補償費1,127,879元返還被上訴人，
    更於86年9月2日將上開已出賣予被上訴人之大湖段4之4地號
    土地應有部分1/4，贈與其媳婦即上訴人丁○○，並於同年
    11月27日辦妥移轉登記。爰先位聲明：依據民法第244條第1
    、4項撤銷無償贈與行為之法律關係，請求上訴人甲○○
    、丁○○就系爭土地應有部分1/4，於86年9月2日所為之無
    償贈與債權行為，及於同年11月27日所為移轉所有權登記之
    物權行為均應予撤銷。上訴人丁○○應將上開土地所有權
    移轉登記予以塗銷。上項所有權移轉登記塗銷後，上訴人
    甲○○應將系爭土地應有部分10000分之2174移轉登記予被
    上訴人；併依據民法第541條第1項委任之法律關係，請求
    上訴人甲○○應交付為被上訴人處理委任事務所收取之補償
    費1,127,87 9元，及自起訴狀繕本送達翌日起至清償日止按
    週年利率百分之5計算之利息。並陳明願供擔保請准宣告假
    執行。倘被上訴人先位聲明第1、2、3項之請求為上訴人所
    不能履行時，則被上訴人備位聲明：依據民法第226、256、
    259條規定，主張本件係因可歸責於上訴人甲○○之事由致
    給付不能，被上訴人因此解除上開買賣契約，請求上訴人
    甲○○應返還買賣價金1,00 0,000元及自受領時即81年2月1
    日起至清償日止之法定遲延利息；併依據民法第226、260條
    損害賠償之規定及共同侵權行為之法律關係，主張上訴人甲
    ○○拒不將上開已出賣予被上訴人之系爭土地應有部分1000
    0分之2174移轉予被上訴人，反而贈與其媳婦即上訴人丁○
    ○，該2人顯係共同以背於善良風俗之方法，加損害於被上
    訴人之債權，且上訴人丁○○縱非造意人，亦為幫助人，又
    系爭土地依80年間買賣之價格計算為每平方公尺340元，惟
    目前之公告現值已達每平方公尺1,000元，依一般市場交易
    價格更達每平方公尺2,100元，縱就政府徵收土地之價格按
    公告現值加4成計算，其每平方公尺亦有1,400元，故計算系
    爭土地目前之價格，以在市價2,100元與徵收價格1,400 元
    之間，取其中間數即1,750元為合理。是以如上訴人甲○○
    依約履行將系爭土地應有部分移轉登記予被上訴人，則目前
    該部分土地價值為5,145,000元，減去買賣當時之價金1,000
    ,000 元，其差額4,145,000元即為上訴人2人應負之損害賠
    償金額。爰請求上訴人2人應連帶賠償被上訴人4,145,000
    元，及自起訴狀繕本送達翌日起至清償日止按週年利率百分
    之5計算之利息，並陳明願供擔保請准宣告假執行等語（原
    判決就被上訴人請求塗銷及移轉所有權部分聲請為假執行宣
    告，予以駁回；被上訴人對此部分，未聲明不服）。並答辯
    聲明：（一）上訴駁回；（二）第二審訴訟費用由上訴人負
    擔。
二、上訴人則以：上訴人甲○○與被上訴人及訴外人陳富滿、陳
    德春為兄弟，均為父親徐阿五之繼承人，該4人於徐阿五在
    世前之49年10月間，在訴外人即立會代書人陳立人見證下，
    就徐阿五所有財產訂立分居書，分居書第1項就承領水田之
    劃分，約定為：「承領水田座落大湖鄉○○段第四之四號一
    筆面積一甲三分九厘四毛四絲，及同段八○七號一筆面積五
    分一厘五毛，共計一‧九○九四甲，劃分予德春、富全、富
    滿三人平均分得，同段六四之九放領田一筆面積六分八厘五
    毛六絲劃與本圓所有，應各自保管耕作，嗣期滿後按照辦理
    登記手續」，嗣後上開4人即依照前揭分居書所載各自保管
    耕作；被上訴人及訴外人陳富滿、陳德春甚且依據上開分居
    書約定，自行就4之4及807地號土地劃分各自耕作之範圍；
    而64之9地號土地則隨即交付上訴人甲○○1人使用耕作至今
    。又陳德春依上開分居書取得之農地更已於62年間，依照買
    賣雙方面踏區域抽出3分0厘1毛4絲出賣與被上訴人，同時移
    轉占有與被上訴人耕作迄今。次按依訴外人古金坊、古朝龍
    、古金浩、劉阿順、徐順基、吳盛松等人共同於84年5月10
    日出具四鄰證明載稱：「甲○○1人自民國49年根據分居書
    分居至今即使用耕作大湖鄉○○段649及603地號（前大湖鄉
    ○○段64之9地號）土地至今繼續使用及耕作無誤」，益徵
    大湖鄉○○段649及603地號土地自49年起迄今，均由上訴人
    甲○○1人使用耕作；大湖鄉○○段4之4及807地號土地，自
    49年起均由被上訴人及陳富滿、陳德春三人各按約定之位置
    使用耕作迄今，上開事實亦為陳富滿於臺灣新竹地方法院檢
    察署85年度偵字第1056號侵占案件中供陳在卷。徐阿五死亡
    後，代書及地政機關告訴伊等每筆土地僅能登記為每人應有
    部分1/4，故伊等始按每人應有部分1/4而為登記，惟觀諸上
    訴人甲○○於60年12月間，將上開大湖段64之9地號之一部
    讓與訴外人陳勇志時，被上訴人及陳富滿、陳德春均應上訴
    人甲○○請求，配合將上開土地辦理分割增加64之42、64
    之43地號，並移轉登記予陳勇志，而辦理上開買賣登記之代
    書葉昌琪亦於臺灣新竹地方法院85年度易字第2358號案件中
    證稱上開64之42、64之43地號土地之買賣，出賣人有4人，
    該4人均自己去申請印鑑證明，並交付印章予伊用印等語，
    亦徵上訴人甲○○對於伊所分得之64之9地號土地確實有事
    實上處分權。另81年間，因台三線拓寬工程，64之9地號部
    分土地遭徵收，苗栗縣政府依照土地登記簿登記之土地所有
    權人資料造冊，並通知發放補償費，被上訴人因上開土地本
    即為上訴人甲○○所有，遂應上訴人甲○○要求，由甲○○
    代領並取得補償費所有權。而因訴外人陳富滿、陳德春翻悔
    不認帳，迄未歸還上開補償費予上訴人甲○○，上訴人甲○
    ○始對陳富滿、陳德春提出侵占告訴。綜上足徵，上訴人甲
    ○○就大湖段4之4及807地號土地並無任何可供讓與之權利
    ，被上訴人自無與上訴人甲○○就上開4之4地號土地特定部
    分成立買賣契約之可能。又上訴人甲○○取得上開補償費既
    係依據分居書而來，當亦無返還與被上訴人之義務。再者被
    上訴人主張上訴人間之贈與行為有害其債權，然查該債權係
    以給付特定物為標的之債權，依民法第244條第3項規定，自
    無同條第1項之適用。被上訴人訴請撤銷上訴人間贈與之債
    權及物權行為，亦屬無據等語，資為抗辯。並上訴聲明：（
    一）原判決廢棄嗎（二）被上訴人在第一審之訴及假執行之
    聲請均駁回；（三）第一、二審訴訟費用由被上訴人負擔。
三、兩造不爭執事項：
（一）上訴人甲○○、被上訴人及訴外人陳富滿、陳德春為兄弟
      ，均為徐阿五之繼承人。坐落苗栗縣大湖鄉○○段第四之
      四地號、同段八○七地號、同段六四之九地號等土地均為
      徐阿五生前所有。上開四之四地號及八○七地號由被上訴
      人及陳富滿、陳德春三人各按約定之位置使用耕作迄今；
      六四之九號土地由上訴人甲○○1人使用耕作迄今。上開
      土地，於徐阿五死亡後，由上訴人甲○○、被上訴人及陳
      富滿、陳德春於52年10月12日辦理繼承登記各取得應有部
      分1/4。
（二）原大湖段64之9地號土地，於60年12月間因分割增加64 之
      42及64之43地號，嗣上開64之42及64之43地號於62年1月
      間出售予訴外人陳勇志，所餘64之9地號，再於71年4月間
      因分割增加為64之9、64之108、64之109地號，80年7月間
      上開土地因重測變更為明湖段603、650、649地號。嗣因
      台三線拓寬工程徵收上開650地號部分土地，苗栗縣政府
      遂依土地登記簿所載，按上訴人甲○○、被上訴人及訴外
      人陳富滿、陳德春應有部分各1/4，通知發放補償費每人
      各1,127,879元，而被上訴人之上開補償費係由上訴人甲
      ○○領取，上訴人甲○○迄未交付被上訴人。
（三）上訴人甲○○於86年9月2日將上開大湖段4之4地號土地應
      有部分1/4，贈與其媳婦即上訴人丁○○，並於同年11月2
      7日辦妥移轉登記。
四、兩造爭執事項：
（一）上訴人甲○○及被上訴人間有無於80年11月5日就坐落苗
      栗縣大湖鄉○○段第4之4地號內部分土地成立買賣契約？
（二）上訴人甲○○所提出徐阿五生前於49年10月間，就其財產
      所訂立之分居書，是否真正？
（三）被上訴人本於民法第244條第1項規定，訴請撤銷上訴人間
      就系爭四之四號土地應有部分1/4，所為之贈與債權行為
      及移轉所有權物權行為，有無理由？
（四）上訴人甲○○及被上訴人間有無於80年11月5日後，就坐
      落同鄉○○段807、同段4之4地號土地與同鄉○○段649、
      603地號土地成立交換契約？
（五）上訴人甲○○領取上開補償費之原因事實為何？被上訴人
      得否依民法第541條第1項委任之法律關係，請求上訴人甲
      ○○給付所代為領取之上開補償費？
五、本院之判斷：
（一）上訴人甲○○及被上訴人間有無於80年11月5日就坐落苗
      栗縣大湖鄉○○段第四之四地號內部分土地成立買賣契約
      ？，經查：
（１）被上訴人主張上訴人甲○○於前揭時地將系爭土地應有部
      分1/4即面積3381平方公尺內之2940平方公尺，以總價1,
      000,000元之價格出賣予被上訴人，被上訴人並已付清買
      賣價金等事實，業據其提出不動產買賣契約書在卷為憑（
      見原審卷第15頁）。參諸上訴人甲○○於臺灣苗栗地方法
      院檢察署（下稱苗栗地檢署）91年度偵續字第29號乙○○
      告訴甲○○詐欺案件中，對於檢察官訊問有無收到不動產
      買賣契約內所載之1,000,000元價金時，答稱有（見91 偵
      續29號卷第14頁反面），則上訴人甲○○既有收受上開買
      賣價金之情事，益徵被上訴人主張其與上訴人甲○○間有
      上開買賣及交付價金之情事，可信為真實。
（２）上訴人甲○○雖否認上開不動產買賣契約書之真正，並辯
      稱伊並未收到上開買賣價金1,000,000元，伊於苗栗地檢
      署91年度偵續字第29號詐欺案件中供稱有收到1,000,000
      元價金，應係年紀大，誤會檢察官之問話所致，其所稱有
      收到部分係指有收到補償費而言云云（見原審卷第145 頁
      ）。惟查，苗栗地檢署91年度偵續字第29號乙○○告訴甲
      ○○詐欺案件中，承辦檢察官於91年6月18日傳訊上訴人
      甲○○及被上訴人到庭，訊問兩造關於系爭4之4號土地買
      賣及交換土地情形，被上訴人先稱：「80年10月5日我用
      一百萬元向被告（即本件上訴人甲○○）買大湖段4之4地
      號內之二分地（他持分四分之一），他還有二分半的地，
      後來我用大湖鄉○○段649、603地號之持分與他大湖鄉○
      ○段807及所剩之大湖段4之4之二分半土地交換，但被告
      都不履行。」上訴人甲○○接續稱：「土地沒交換成。」
      承辦檢察官遂提示不動產買賣契約書訊問上訴人甲○○：
      「契約書上的簽名是否你本人所簽名？印章是否你的？」
      上訴人甲○○答稱：「姓名不是我簽的，印章我看不清楚
      」檢察官再訊問上訴人甲○○：「契約內容之所載之
      1,000,000元價金，有無收到？」上訴人甲○○答稱：「
      有」檢察官復問：「告訴人（即本件被上訴人）稱與你協
      議交換土地，所以才將相關之證件，交給你去領台三線補
      償金，你既不配合辦理交換土地，為何不返還所領之一百
      萬多元？」上訴人甲○○續稱：「我當時有叫告訴人去辦
      理交換手續，可是告訴人不去辦理。」（見上開91偵續29
      偵查號卷第13、14頁及反面）。故上訴人甲○○抗辯係其
      誤會檢察官之問話一節，自不可採。再徵諸證人即為上開
      雙方辦理不動產買賣契約書之代書葉春松於原審結證稱：
      上開契約書係伊為雙方所簽訂，記憶中該二人均有親自到
      伊事務所等語（見原審卷第146頁），上開證人與被上訴
      人及上訴人甲○○間均無特殊親誼關係或嫌隙，而上訴人
      甲○○復坦認有收受上開買賣價金1,000,000元，足徵上
      開不動產買賣契約書確為真正，被上訴人並已付清買賣價
      金。是上訴人抗辯系爭買賣契約非真正，被上訴人無契約
      請求權；退萬步言，倘認買賣契約成立，亦因被上訴人未
      履行給付價金之義務，上訴人得主張同時履行之抗辯云云
      ，洵非可採。
（二）上訴人甲○○所提出徐阿五生前於49年10月間，就其財產
      所訂立之分居書，是否真正？
      上訴人抗辯：上訴人甲○○與被上訴人及訴外人陳富滿、
      陳德春為兄弟，4人於父親徐阿五在世前之49年10月間，
      在訴外人即立會代書人陳立人見證下，就徐阿五所有財產
      訂立分居書，嗣後上開4人即依照前揭分居書所載各自保
      管耕作；被上訴人及訴外人陳富滿、陳德春甚且依據上開
      分居書約定，自行就4之4及807地號土地劃分各自耕作之
      範圍；而64之9地號土地則隨即交付上訴人甲○○1人使用
      耕作至今；是上訴人甲○○就大湖段4之4及807地號土地
      並無任何可供讓與之權利，被上訴人自無與上訴人甲○○
      就上開4之4地號土地特定部分成立買賣契約之可能等語。
      被上訴人則否認分居書之真正。經查：上訴人甲○○所指
      之分居書，業據證人陳立人於苗栗地檢署85年度偵字第
      1056號侵占案件中證稱：因為兩造父親不能行動，所以伊
      到兩造家中書寫上開分居書，當時在分居書上蓋章之人應
      該均有在場等語，雖亦證述：當時有何人去，因時間太久
      不記得了；分居書共作六份，兄弟及父親各一份，一份在
      民眾服務站等語（見臺灣新竹地方法院85年度易字第2358
      號卷第30頁）；惟被上訴人於上開侵占案件作證時，承認
      上開分居書係渠等兄弟就父親之土地所為分配方式之約定
      等語（見上開案卷第81頁反面）。再參以坐落苗栗縣大湖
      鄉○○段4之4地號、同段807地號、同段64之9地號等土地
      均為上訴人甲○○及被上訴人之父徐阿五生前所有；上開
      4之4地號及807地號由被上訴人及陳富滿、陳德春三人各
      按約定之位置使用耕作迄今；64之9號土地由上訴人甲○
      ○1人使用耕作迄今，與上開分居書之約定吻合；是上開
      分居書，應屬真正。惟上訴人甲○○與被上訴人及陳富滿
      、陳德春等人，嗣並未依分居書之約定，按各保管耕作部
      分辦理登記；而係於徐阿五死亡後，由上訴人甲○○、被
      上訴人及陳富滿、陳德春於52年10月12日辦理繼承登記各
      取得應有部分1/4；且迄今四十餘年，均未相互依上開分
      居書之約定辦理登記。再參以上訴人甲○○嗣將系爭土地
      應有部分1/4即面積3381平方公尺內之2940平方公尺出賣
      與被上訴人；足認兩造及陳富滿、陳德春間於就分居書所
      載土地辦理繼承登記各取得應有部分1/4時，已合意不受
      上開分居書之拘束。而渠等間就上開土地仍依分居書所載
      各自保管耕作，應係承襲分管之既定事實相沿至今。再者
      ，系爭不動產買賣契約書既屬真正，已如上述，則不論上
      開分居書之效力如何，在該買賣契約未經合法解除前，上
      訴人甲○○及被上訴人仍應受該買賣契約之拘束。
（三）被上訴人本於民法第244條第1項規定，訴請撤銷上訴人間
      就系爭四之四號土地應有部分1/4，所為之贈與債權行為
      及移轉所有權物權行為，有無理由？
（１）按債務人所為之無償行為，有害及債權者，債權人得聲請
      法院撤銷之，民法第244條第1項定有明文。又89年5月5日
      修正施行之民法第244條第3項固增列「債務人之行為僅有
      害於以給付特定物為標的之債權者，不適用前二項之規定
      」，惟依民法債篇施行法第1條不溯及既往原則，其在修
      正施行前發生者，並不適用修正施行後之規定。本件上訴
      人甲○○既於80年11月5日將系爭土地一部份出賣與被上
      訴人，自負有使被上訴人取得上開土地所有權之義務，則
      被上訴人主張上訴人甲○○將系爭土地無償贈與上訴人丁
      ○○之行為，有害及其對上訴人甲○○請求移轉登記土地
      所有權之債權，自屬有據。而上訴人甲○○所為有害及被
      上訴人請求移轉登記土地所有權之債權，雖係以給付特定
      物為標的之債權；惟上訴人甲○○係於86年11月27日將系
      爭土地贈與上訴人丁○○，該贈與行為發生於民法第244
      條第3項修正施行之前，依上說明，自無該項規定之適用
      。次按債權人之債權，因債務人之行為，致有履行不能或
      困難之情形者，即應認為有損害於債權人之權利，故在特
      定債權，倘債務人所為之有償行為，於行為時明知有損害
      於債權人之權利，而受益人於受益時，亦知其情事者，債
      權人即得行使民法第244條第2項之撤銷權以保全其債權，
      並不以債務人因其行為致陷於無資力為限（最高法院45年
      台上字第1316號判例意旨參照）。本件被上訴人請求移轉
      登記之債權既因上訴人甲○○之贈與行為，致有履行不能
      之情形，則被上訴人聲請撤銷上訴人間有害及其特定債權
      之贈與行為及移轉所有權登記之物權行為，於法即屬有據
      。從而被上訴人依民法第244條第1、4項規定，請求撤
      銷上訴人甲○○、丁○○間就系爭土地應有部分1/4，於
      86年9月2日所為之無償贈與債權行為，及於同年11月27日
      所為移轉所有權登記之物權行為。上訴人丁○○應將上
      開土地所有權移轉登記予以塗銷，自無不合。
（２）次按物之出賣人，負交付其物於買受人，並使其取得該物
      所有權之義務，民法第348條第1項定有明文。本件上訴人
      甲○○於80年11月5日將其所有系爭土地應有部分1/4即面
      積33 81平方公尺內之2940平方公尺出賣予被上訴人，被
      上訴人並已付清買賣價金等情，業如前述，則依上開規定
      ，上訴人甲○○自負有交付上開土地於被上訴人，並將所
      有權移轉登記予被上訴人之義務。茲上訴人甲○○既尚未
      將系爭土地應有部分1/4即面積3381平方公尺內之294 0平
      方公尺【換算應有部分為10000分之2174（2940/13524=0.
      2174）】，移轉登記予被上訴人，從而被上訴人依上開規
      定，請求上訴人甲○○應將系爭土地應有部分10000分之2
      174移轉登記與被上訴人，亦屬有據。
（四）上訴人甲○○及被上訴人間有無於80年11月5日後，就坐
      落同鄉○○段807、同段4之4地號土地與同鄉○○段649、
      603地號土地成立交換契約？
      被上訴人主張：上訴人甲○○及被上訴人間，於系爭不動
      買賣契約成立後，曾就坐落同鄉○○段807、同段4之4地
      號土地與同鄉○○段649、603地號土地成立交換契約等情
      ；固為上訴人甲○○所否認。惟查，苗栗地檢署91年度偵
      續字第29號被上訴人告訴上訴人甲○○詐欺案件中，承辦
      檢察官於91年6月18日傳訊上訴人甲○○及被上訴人到庭
      ，訊問兩造關於系爭4之4號土地買賣及交換土地情形，被
      上訴人先稱：「80年10月5日我用一百萬元向被告（即本
      件上訴人甲○○）買大湖段4之4地號內之二分地（他持分
      四分之一），他還有二分半的地，後來我用大湖鄉○○段
      649、603地號之持分與他大湖鄉○○段807及所剩之大湖
      段4之4之二分半土地交換，但被告都不履行。」上訴人甲
      ○○接續稱：「土地沒交換成。」；檢察官復問：「告訴
      人（即本件被上訴人）稱與你協議交換土地，所以才將相
      關之證件，交給你去領台三線補償金，你既不配合辦理交
      換土地，為何不返還所領之一百萬多元？」上訴人甲○○
      續稱：「我當時有叫告訴人去辦理交換手續，可是告訴人
      不去辦理。」（見上開91偵續29偵查號卷第13、14頁及反
      面）。足認，被上訴人上開主張，堪予採信。
（五）上訴人甲○○領取上開補償費之原因事實為何？被上訴人
      得否依民法第541條第1項委任之法律關係，請求上訴人甲
      ○○給付所代為領取之上開補償費？經查：
（１）原大湖段64之9地號土地，於60年12月間因分割增加64 之
      42及64之43地號，嗣上開64之42及64之43地號於62年1月
      間出售予訴外人陳勇志，所餘64之9地號，再於71年4月間
      因分割增加為64之9、64之108、64之109地號，80年7月間
      上開土地因重測變更為明湖段603、650、649地號。嗣因
      台三線拓寬工程徵收上開650地號部分土地，苗栗縣政府
      遂依土地登記簿所載，按被上訴人、上訴人甲○○及訴外
      人陳富滿、陳德春應有部分各1/4，通知發放補償費每人
      各1,127,879元，而被上訴人之上開補償費係由上訴人甲
      ○○代為領取等情，為兩造所不爭，並有土地登記簿謄本
      附在苗栗地檢署85年度偵字第1056號偵查卷宗，及苗栗縣
      政府轉發補償費通知附在苗栗地檢署91年度偵字第1273號
      偵查卷宗足憑（見85偵1056號卷第8至23頁、91偵1273號
      卷第17至20頁）。
（２）依上訴人甲○○於苗栗地檢署91年度偵續字第29號被上訴
      人告訴上訴人甲○○詐欺案件偵查中之上開陳述，足認，
      上訴人甲○○及被上訴人間，確曾就坐落同鄉○○段807
      、同段4之4地號土地與同鄉○○段649、603地號土地成立
      交換契約，被上訴人因而將相關之證件交由上訴人甲○○
      代為領取台三線補償金。而不論係上訴人甲○○未配合辦
      理土地交換事宜；抑或上訴人甲○○交代被上訴人辦理，
      被上訴人未為辦理；上開土地交換契約嗣後並未履行。而
      被上訴人既為明湖段650地號土地所有權人之一，應有部
      分1/4，可領取徵收補償費為1,127,879元，並業由上訴人
      甲○○代為領取，則上訴人甲○○顯係基於委任之法律關
      係代被上訴人領取，從而被上訴人依據民法第541條第1項
      規定，請求上訴人甲○○應給付其為被上訴人處理委任事
      務所收取之補償費1,127, 879元，及自起訴狀繕本送達翌
      日即93年10月7日起至清償日止按週年利率百分之5計算之
      法定遲延利息，核屬有據，應予准許。
六、綜上論述，被上訴人本於民法第244條第1項規定，訴請撤銷
    上訴人間就系爭土地應有部分1/4，所為之贈與債權行為及
    移轉所有權物權行為，並依同條第4項規定請求上訴人丁○
    ○塗銷上開不動產所有權移轉登記以回復原狀；及被上訴人
    本於買賣之法律關係，訴請上訴人甲○○應將系爭土地應有
    部分10000分之2174移轉登記與被上訴人；暨被上訴人本於
    委任之法律關係，訴請上訴人甲○○給付因處理委任事務所
    收取之補償費1,127,879元，及自93年10月7日起至清償日止
    按週年利率百分之5計算之法定遲延利息，均有理由，應予
    准許。被上訴人先位聲明既均有理由，則備位聲明自毋庸再
    加審酌。是則原審就被上訴人先位聲明部分，為被上訴人勝
    訴之判決，並就命上訴人甲○○給付金錢部分，酌定相當擔
    保金額，分別為假執行及免為假執行之宣告，於法並無不合
    。上訴意旨指摘原判決不當，求予廢棄改判，為無理由，應
    予駁回其上訴。
七、本件判決基礎已臻明確，兩造其餘攻擊、防禦及證據方法，
    核與判決結果不生影響，毋庸逐一論列，附此敘明。
八、據上論結，本件上訴為無理由，依民事訴訟法第449條第1項
    、第78條、第85條第1項但書，判決如主文。
中    華    民    國    95    年    7    月    18   日
                      民事第二庭審判長法  官  童有德
                                      法  官  蔡秉宸
                                      法  官  翁芳靜
以上正本係照原本作成。
如對本判決上訴，須於收受判決送達後二十日內向本院提出上訴
書狀，其未表明上訴理由者，應於提出上訴後二十日內向本院提
出上訴理由書 (須按他造人數附具繕本)。
上訴時應提出委任律師為訴訟代理人之委任狀。具有民事訴訟法
第四百六十六條之一第一項但書或第二項之情形為訴訟代理人者
，另應附具律師及格證書及釋明委任人與受任人有該條項所定係
之釋明文書影本。
                                      書記官   許美惠
中    華    民    國    95    年    7     月    19    日
                                                      Ｂ


司法院資訊處製作；財團法人民間司法改革基金會備份。
